【裁判字號】    89,台上,1534
【裁判日期】    890323
【裁判案由】    殺人
【裁判全文】
最高法院刑事判決                              八十九年度台上字第一五三四號
    上  訴  人  甲○○
右上訴人因殺人案件，不服台灣高等法院花蓮分院中華民國八十七年三月六日第二審
判決（八十六年度上訴字第五二○號，起訴案號：台灣花蓮地方法院檢察署八十六年
度偵字第二八九五號），提起上訴，本院判決如左：
    主  文
原判決撤銷，發回台灣高等法院花蓮分院。
    理  由
本件原判決認定上訴人甲○○於民國八十六年七月十一日晚上十一時許，接獲友人劉
櫻嬌電話，得知劉櫻嬌之女莊玉蘭遭同居人練瑞煌勒傷頸部，即於同晚十一時三十分
許，前往花蓮縣吉安鄉○○○街二四九巷三十號莊玉蘭住處探視，見莊女躺在沙發，
頸部有勒痕，對練瑞煌之行為甚為不滿，即至該處二樓練某之房間質問，因而與練瑞
煌發生口角，上訴人竟萌生殺意，持預藏之士林刀一把，朝練瑞煌之左胸猛刺一刀，
深及心臟，致練某失血過多，經送醫急救不治死亡等情；因將第一審論處上訴人殺人
罪刑之判決撤銷，改判仍論處同一罪刑。固非全無見地。
惟查：(一)審理事實之法院，對於與被告被訴之犯罪事實有關之證據，應從各方面詳予
調查，以期發現真實，苟非已盡調查證據之能事，仍難遽為有利或不利之判斷。原判
決認定上開犯罪事實，無非以上訴人於警訊及檢察官偵查中之供述，為其主要依據；
但查上訴人於警訊及檢察官偵查中供稱當晚劉櫻嬌打電話給伊說莊玉蘭與練瑞煌吵架
，莊女脖子有被勒，伊才去劉櫻嬌家……抵達後見莊玉蘭躺在椅子上，劉櫻嬌哭訴，
伊生氣就衝上二樓問練瑞煌問他何以將莊玉蘭勒成這樣，練某就推伊肩膀，對伊稱「
不然要怎麼樣」，說了二次，並推伊到門口邊之櫥子，伊就左手拿出左後褲袋內之刀
子交到右手，將刀打開，向練瑞煌之上身躍過去，只躍了一下，就將刀子拔起等語（
偵查卷四六、四七、四八、五五、五六頁），僅稱係因練瑞煌推其肩膀，且推到房門
口邊之櫥子，上訴人始持刀向練某上身「躍過去」，並未供承其當時係持刀朝練某之
左胸猛刺，原判決認定當時上訴人係持刀朝練瑞煌之左胸猛刺，尚與卷證資料不相符
合，而有證據上理由矛盾之違法。又按刑法上之殺人罪，須有殺人之故意，始足認之
，所謂殺人故意，係指有戕害他人生命之意思而言，通常有其原因、目的或動機；本
件原判決理由既載稱上訴人係因練瑞煌將莊玉蘭脖子勒傷，始衝上二樓與練某理論發
生口角，練瑞煌並推上訴人肩膀並推至房門口邊之櫥子，上訴人始將左後褲袋內之刀
子拿出持以躍向練瑞煌之上身等情；如果無訛，則上訴人是否會因此一事不關己之單
純原因而萌生戕害練瑞煌生命之犯意﹖又上訴人持刀躍向練瑞煌之上身，苟如上訴人
所稱只躍了一下，就將刀子拔起等情，則上訴人當時躍向練瑞煌之動機為何﹖是否在
於戕害練某之生命﹖抑或因其被推至門口旁邊櫥子，為自保拿出刀子躍向練瑞煌以為
恫嚇﹖苟其有戕害練某生命之殺人犯意，何以僅躍了一下刺一刀即行拔起，而未繼續
刺殺練某﹖凡此，俱與認定上訴人是否有戕害練某生命之故意而應成立殺人罪，抑或
基於其他犯意應成立其他罪名，至有關係。原審未予明查慎斷，即率行判決，有應於
審判期日調查之證據未予調查之違法。(二)有罪之判決書，對於被告有利之證據不採納
者，應說明其理由，刑事訴訟法第三百十條第二款定有明文，故有罪判決書對被告有
利之證據，如不加以採納，必須說明其不予採納之理由，否則即有判決不備理由之違
法。上訴人於歷審辯稱伊習慣用左手，尤其工作時須以左手持物始有力氣，被害人練
瑞煌係左胸被刺而切斷第五根肋骨，須習慣用右手者持刀猛刺，始能致之，顯非上訴
人所為；另案發後，於劉櫻嬌之房間窗台前有一滴血，該滴血係在大型洗衣機前，可
見練瑞煌係被他人刺後流血於床被上，該被單清洗時滴落洗衣機前之窗台上等語（一
審卷二○頁，原審卷五二頁反面、五三頁）。此項辯解何以不予調查採取﹖原判決未
加說明，尚嫌理由欠備。又經詳核卷附照片（警訊卷三五頁），劉櫻嬌所居房間窗台
前確有一滴血跡，經證人即警員莊朝文證稱該滴血跡係在劉櫻嬌房間內發現的，當時
懷疑練瑞煌房間內之被單被換過等語（一審卷一○九頁反面）；如果無訛，則上訴人
之辯解似非全無根據。該滴血跡，究係何人之血跡﹖苟係被害人練瑞煌之血跡，而本
件命案發生地點為練瑞煌所居之房間，何以會滴落在劉櫻嬌之房間內﹖頗值推敲。另
案發當日，上訴人確與劉櫻嬌、張淑華一起喝了半瓶稻香酒及一瓶米酒，之前上訴人
復在他處喝了不少酒等情，業據證人劉櫻嬌證述綦詳，證人即警員莊朝文亦證稱當時
上訴人喝了很多酒，很醉等語（一審卷一○八頁反面）；如果屬實，則案發當時上訴
人喝酒究竟醉至何種程度，其於本案行為時之知覺、理會及判斷能力等，是否仍與一
般常人無異﹖尚非全無審究之餘地。上開各點，攸關被害人練瑞煌是否確為上訴人所
刺死亡及上訴人行為時精神狀況之認定，原審未予調查清楚，即遽行判決，亦嫌速斷
。以上諸端，或為上訴意旨所指摘，或為本院得依職權調查之事項，應認原判決有撤
銷發回之原因。
據上論結，應依刑事訴訟法第三百九十七條、第四百零一條，判決如主文。
中      華      民      國    八十九    年      三      月    二十三    日
                              最高法院刑事第十庭
                                  審判長法官  曾  有  田
                                        法官  陳  宗  鎮
                                        法官  劉  介  民
                                        法官  魏  新  和
                                        法官  孫  增  同
      右正本證明與原本無異
                                              書  記  官
中      華      民      國    八十九    年      三      月    二十九    日


司法院資訊處製作；財團法人民間司法改革基金會備份。
